臺灣屏東地方法院民事判決　九十二年度重訴字第一○二號
　　原　　　告　乙○○
　　原　　　告　甲○○
　　兼
　　法定代理人　丙○○
　　共　　　同
　　訴訟代理人　萬維堯律師
　　被　　　告　戊○○
　　訴訟代理人　周春米律師
　　　　　　　　李育任律師
　　　　　　　　丁○○
右當事人間請求返還買賣價金事件，本院於民國九十三年五月二十日言詞辯論終結，
判決如左：
    主      文
被告應給付原告丙○○新臺幣貳佰壹拾萬元，及自民國九十二年十一月四日起至清償
日止，按年息百分之五計算之利息。
被告應將王政雄簽發面額新臺幣壹佰貳拾萬元，發票日民國九十二年八月十三日，到
期日民國九十二年八月二十五日之本票壹張返還原告丙○○、乙○○、甲○○。
訴訟費用由被告負擔。
本判決第一項於原告丙○○以新臺幣柒拾萬元為被告供擔保後，得假執行。但被告如
於執行標的物拍定或變賣前，以新臺幣貳佰壹拾萬元為原告丙○○預供擔保，得免為
假執行。
本判決第二項於原告丙○○、乙○○、甲○○以新臺幣肆拾萬元為被告供擔保後，得
假執行。但被告如於執行標的物交付前，以新臺幣壹佰貳拾萬元為原告丙○○、乙○○、甲○○預供擔保，得免為假執行。
    事實及理由
一、原告主張：原告丙○○為求建築用地，於民國九十二年七月間分別向被告委託之
    仲介公司或親自洽詢原登記為被告所有，面臨二米既成巷道－屏東市○○路二五
    六巷之屏東市○○段第六三五地號，地目：旱，面積三百平方公尺（約九０．六
    六坪）土地（下稱系爭土地）之確實位置及形狀，並據被告之代理人即其妻丁○○告知：該土地除小部分不到一坪之面積為上開既成巷道占用，其餘均坐落在路
    旁以鐵絲網區隔之範圍內；甚至據被告之女婿陳宗慶告稱：該土地全部均在上開
    鐵絲網區隔之範圍內云云，以致對系爭土地認識錯誤，於九十二年七月二十九日
    與被告簽訂不動產買賣契約，以不計尾數，按每坪新臺幣（下同）七萬元，共計
    六百三十萬之總價購買系爭土地，旋依約陸續支付部分價金共二百一十萬元，另
    由訴外人即原告丙○○之夫王政雄簽發面額一百二十萬元，發票日、到期日分別
    為九十二年八月十三日、八月二十五日之本票一紙交付予被告，並取得登記為土
    地所有權人，惟經委託地政事務所於九十二年八月十九日測量鑑界結果，卻發現
    系爭土地位在上開鐵絲網外已為既成道路占用之面積竟達七、八坪（經本院囑託
    屏東地政事務所測量結果為二十七平方公尺如附圖所示編號乙部分，約合八．一
    六坪），占全部土地面積近一成，與被告告知之內容嚴重不符，不合整體建築使
    用，被告明知系爭買賣標的物有重大瑕疵而故意不為正確之告知，原告丙○○已
    於九十二年九月十九日依民法第三百五十九條規定解除系爭不動產買賣契約並通
    知被告，又因王政雄於九十二年九月六日死亡，其財產關係由原告丙○○、乙○○、甲○○三人共同繼承，爰依契約解除後之回復原狀請求權及繼承之法律關係
    提起本訴。聲明：如主文所示。
二、被告答辯：被告委託仲介公司出售系爭土地時，已經代理人即被告之妻丁○○以
    手勢比劃之方式，向仲介人員黃鈺惠、廖碧霞指界並表明部分土地已成既成道路
    之事實，原告丙○○於簽約前除經上開仲介人員告知外，以其多年從事房地產介
    紹、投資，並多次協同其夫王政雄參酌地籍圖之經驗，對該事實自無不明之理。
    嗣簽定系爭買賣契約時，被告並再一次向原告丙○○告知系爭土地中尚有「路地
    」，雙方並因而協議減價一坪，即將原本權狀記載九十一坪之土地，按九十坪計
    算價金。原告丙○○既經被告告知土地之使用現況仍同意出資購買，自無據以主
    張解除契約之權，況原告丙○○購買土地將如何規劃使用，乃個人內心主觀之預
    定效用，並非契約預定之效用，前開情形不足以認為有重大瑕疵。退步言之，縱
    令可認為重大瑕疵，以系爭土地扣除既成道路部分後，亦不因而無法興建房屋或
    使用，尚不影響其整體效用，反觀若系爭契約經解除，被告須負擔土地增值稅約
    三十餘萬元、仲介佣金、土地二次過戶所生之稅費、管理費及重新出售之仲介佣
    金、不動產價差損失，與原告主張之瑕疵及所受損害相較，顯失公平云云。聲明
    ：(一)原告之訴駁回。(二)如受不利益判決，願供擔保請准宣告假執行。
三、兩造不爭執之事項：
  (一)卷附系爭土地買賣契約書暨附件、存證信函、現場照片為真正。
  (二)被告因系爭契約關係，於九十二年七月二十九日、八月四日、八月十三日依序向
    原告收受十萬元、五十萬元、一百五十萬元，共計二百一十萬元之價金，並於九
    十二年八月十三日收受訴外人王政雄簽發面額一百二十萬元，發票日、到期日各
    為九十二年八月十三日、八月二十五日之本票一紙。
四、兩造爭執之事項：
  (一)系爭契約標的是否存有物之瑕疵？被告是否應就此負瑕疵擔保責任？
  (二)如被告就系爭買賣標的應負物之瑕疵擔保責任，原告解除契約是否公平？
五、查被告前於七十五年間因買賣取得系爭土地所有權，於九十二年七月二十九日經
    委託之仲介公司媒合，與原告丙○○訂定不動產買賣契約，以總價六百三十萬元
    將土地出售予丙○○，並依序於九十二年七月二十九日、八月四日、八月十三日
    向丙○○收受十萬元、五十萬元、一百五十萬元，共計二百一十萬元之價金，九
    十二年八月十三日收受訴外人王政雄簽發前揭面額一百二十萬元本票一紙，旋於
    九十二年八月十四日將系爭土地移轉登記予丙○○，惟尚未交付等情，有不動產
    買賣契約書暨附件簽收紀錄、本票、土地登記謄本在卷可稽，並為兩造所不爭執
    ，應認為真正。原告主張本件買賣契約之出賣人即被告於契約成立時，明知系爭
    買賣標的物存有重大瑕疵而故意不據實告知，爰依法解除契約；被告對其就系爭
    土地為既成巷道占用之情形原已知悉一節並不爭執，然否認有隱瞞情事，並抗辯
    其瑕疵尚非嚴重，解除契約顯失公平云云。經查：
  (一)本件買賣標的即系爭土地之形狀略呈梯形，北、東、西三面均與鄰地相連，總面
    積三百平方公尺，約合九０．六六坪，近南側如附圖所示Ａ、Ｂ點連線上設有鐵
    絲網一道，將該土地明顯區隔為甲、乙二部分：在北之甲部分面積二百七十三平
    方公尺，約合八二．五０坪，現為雜草叢生之空地；靠南之乙部分面積二十七平
    方公尺，約合八．一六坪，已舖設柏油而屬於二米既成巷道即屏東市○○路二五
    六巷之一部，有地籍圖、現場照片在卷，並據本院勘驗現場製作筆錄及囑託屏東
    地政事務所測繪複丈成果圖附卷可參，足堪信實。
  (二)被告就出售系爭土地之事，均委由代理人即其妻丁○○負責處理，就該土地為既
    成道路經過之情形，被告委託之仲介公司人員因據丁○○告知其面積僅「不到一
    坪」而據以轉告原告丙○○，嗣簽約前，被告之女婿即受丁○○委託陪同原告夫
    婦及仲介人員親赴現場看地之人陳宗慶猶對渠等表示：「系爭土地共九０．七五
    坪，全部都在鐵絲網內（並無遭既成巷道占用情事）」等情，業據證人即受被告
    委託之仲介公司人員黃鈺惠、廖碧霞、承辦本件簽約過戶事宜之代書黃國勝，及
    證人陳宗慶證述在卷。嗣原告因誤信系爭土地為既成巷道占用之部分果不足一坪
    而同意以不計尾數，按每坪七萬元計算，共計總價六百三十萬元之價格成交，亦
    據證人黃鈺惠、廖碧霞及黃國勝於本院審理時證述明確，堪信為真。
  (三)被告雖辯稱對系爭土地有部分為既成道路經過之事實未曾隱瞞，其代理人丁○○
    於事前向仲介公司人員指界時，曾在現場以徒手比劃之方式指出該範圍，其確實
    面積應以交易後委請地政機關實測為準云云，並否認證人陳宗慶受其委託陪同原
    告丙○○看地時所為上開陳述係本於代理人之身分所為，猶以丙○○及其夫王政
    雄從事房地產投資多年，事前並曾多次參酌地籍圖之經驗，對於系爭土地之情形
    斷無不知之理云云，資為抗辯。惟：
  1.系爭土地總面積為三百平方公尺，其北、東、西三面與相鄰之空地連接，無法僅
    以目測方式判斷該三面界址所在及其全部土地確實坐落之位置，而上開既成巷道
    雖經過系爭土地範圍，然該巷道非但舖有柏油，與其他已雜草遍佈之空地部分間
    ，並架有牢固、完整之鐵絲網以為區隔，涇渭分明，該巷道由上開鐵絲網與另一
    側由鄰屋增建車庫之外牆間所形成路面寬度，與前後路段寬度約略一致，復與卷
    附地籍圖顯示系爭土地旁另有寬度相當巷道用地之情形相仿，已經本院履勘在卷
    ，並有現場照片可憑（見本院卷第一０八頁至第一一０頁、第一一八頁) ，若非
    鑑界測量，顯然易生系爭土地係以鐵絲網為其界址、該巷道坐落位置與地籍圖所
    示相符之誤會，而依地籍測量實施規則第二百零四條、第二百零五條之規定，申
    請土地複丈，須由土地所有權人或土地管理人向土地所在地之地政事務所申請，
    原告因系爭不動產買賣而辦理移轉登記前，既非系爭土地之所有權人或管理人，
    不符上開有關申請鑑界之規定，事前除依卷附由被告提供其九十二年七月十六日
    申請之地籍圖外，因無法於簽約前向系爭土地所在地之地政事務所申請複丈，對
    於系爭土地為該既成巷道占用之範圍，甚或是否均在鐵絲網內，均屬無從知悉，
    與原告丙○○是否有土地投資經驗無涉，況依被告委託仲介公司人員於前揭契約
    成立前所為調查，系爭土地附近地價之行情僅六、七萬元，此據證人黃鈺惠證述
    在卷，苟原告丙○○果如被告所稱為土地投資經驗豐富之人，且於契約成立時對
    購買總面積僅九０．六六坪（三百平方公尺）土地中，有八．一六坪（二十七平
    方公尺）為既成道路即有認識，依常理又豈有同意按九十坪計算，且以每坪單價
    七萬元之相對高價成交之理，是均難謂原告丙○○於契約成立時已明知其情事。
  2.被告於九十二年七月間為委託仲介公司出售系爭土地，其代理人即丁○○雖曾親
    赴現場以手勢比劃系爭土地為上開既成巷道占用之情形，惟姑不論本件交易之標
    的為都市土地，價值甚高，其界址所在，關乎私人權益，甚至公共利益至鉅，屬
    交易重要之點，依一般常情無不錙銖計較，自應慎重為之以符交易本旨，而因前
    開既成巷道偏離原地籍圖規劃之位置，係自附圖所示Ａ點開始偏北侵入系爭土地
    ，並由東向西漸次擴大占用深度，形成附圖乙部分所示以Ａ、Ｂ、Ｃ三點為端點
    之三角形區域，依幾何原理，現場鐵絲網所在即附圖所示Ａ、Ｂ點連線既已明顯
    而可確定為系爭土地為既成道路占用三角形範圍之一邊，苟出賣人果有意具體指
    明該占用情形，自應指出系爭土地深入上開既成道路範圍內之Ｃ點位置以供對照
    判斷，然被告之代理人丁○○於導往指界時，卻僅站在附圖所示Ａ點（即本院卷
    第六十八頁複丈成果圖標示「６」位置），即前述既成道路偏入系爭土地之起點
    以手勢比劃而已，既為被告所自承（詳本院卷第六十二頁筆錄），則以該起點Ａ
    位置憑空比劃、延伸所描繪之範圍，原難免差之毫厘而繆之千里，以此為事關數
    百萬元不動產交易重要事項之告知方式，已欠周延，況丁○○除以此方式比劃外
    ，猶另以口頭告知該既成巷道占用部分之面積「不及一坪」等情，已經證人黃鈺
    惠、廖碧霞於本院隔離訊問時結證如上，衡其二人乃受被告委託仲介之人員，亦
    無虛偽故為不利被告陳述之虞，所言應可採信。嗣雙方簽約時，被告在原告丙○○因前開仲介人員轉告及被告先前安排陪同前往現場之人陳宗慶不實告知而陷於
    錯誤之情形下，全未再就該重要之點說明，即以上開去除不到一坪尾數部分之方
    式，以九十坪之面積與原告丙○○就總價達成合意，此觀證人黃國勝證述意旨自
    明，猶與被告所辯於簽約時曾再度說明之情節不符。今以系爭土地係被告於七十
    五年一月間因買賣而取得，至系爭買賣契約簽訂時止，已歷十七年餘，有土地登
    記謄本在卷可參，其間被告除持續用以供放置、調度貨物，並非閒置不顧，此為
    證人即被告之女婿陳宗慶證述在卷外，其右揭時間出售土地前，於九十二年七月
    十六日猶甫向地政機關申請相關圖說供本件買賣使用一節，亦有地籍圖一份附卷
    可稽，依常情，其就系爭土地有如此大面積為既成道路之狀況已難諉為不知，況
    被告之代理人丁○○既自承右揭時間引領黃鈺惠、廖碧霞等人赴現場時，尚能具
    體以手勢比劃系爭土地遭既成道路占用情形，足徵其主觀上對該道路與系爭土地
    之相對關係知之甚明，縱不能精確說明其數據，依其認識亦不至將二十七平方公
    尺，約合八．一六坪之範圍誤為僅有不到一坪，而不論其預供使用之目的為何，
    該差別對整體土地價值均影響至鉅，顯足以改變契約相對人就締約與否之決定，
    是被告明知其情形而故為虛偽不實陳述，堪予認定。
  (四)按物之出賣人對於買受人，應擔保其物依第三百七十三條之規定危險移轉於買受
    人時無滅失或減少其價值之瑕疵，亦無滅失或減少其通常效用或契約預定效用之
    瑕疵，民法第三百五十四條第一項前段定有明文；買受人於契約成立時，知其物
    有前條第一項所稱之瑕疵者，出賣人不負擔保之責，買受人因重大過失，而不知
    有前條第一項所稱之瑕疵者，出賣人如未保證其無瑕疵時，不負擔保之責。但故
    意不告知其有瑕疵者，不在此限，民法第三百五十五條復已明定；買賣因物有瑕
    疵，而出賣人依前五條之規定，應負擔保之責者，買受人得解除其契約或請求減
    少其價金，同法第三百五十九條前段著有規定。又所謂物之瑕疵，指存在於物之
    缺點而言。凡依通常交易觀念，或依當事人之意思，認為物應具之價值、效用或
    品質，而不具備者，即為物有瑕疵，且不以物質上應具備者為限，最高法院七十
    三年臺上字第一一七三號判例可資參照。
  1.查上開巷道占用系爭土地如附圖所示乙部分，並供公眾通行使用多年，除據證人
    陳宗慶證述在卷，兩造對其性質已屬既成道路亦不爭執，經本院勘驗結果，該巷
    道乃系爭土地後方（東面）諸多民宅對外連絡屏東市○○路以連接市區○○道之
    必經要道，以其寬度及其他周邊條件，若將該部分土地用途變更，其供公眾通行
    之功能即完全喪失，有勘驗筆錄及現場照片附卷可參，是該既成巷道土地所有權
    之行使即受限制，不得違反供公眾通行之目的，質言之，買受人取得該等土地不
    僅毫無實益，尚須負擔義務，依本省民間交易習慣，一般人購買土地時，均不願
    所購土地有既成道路經過，況其面積達二十七平方公尺，約合八．一六坪，幾達
    總面積十分之一，顯已逾一般人於交易時所能容忍之程度，誠屬重大瑕疵（最高
    法院九十年度臺上字七五三號判決所涉案情與此相類，可資參照）。是原告主張
    被告於系爭契約成立時，已明知系爭土地有該等瑕疵存在，卻未誠實告知，顯已
    構成故意不告知物之瑕疵，即非無據。
  2.被告雖抗辯其就系爭契約之訂定與履行已支付相當之仲介費及稅金，本件解除契
    約顯失衡平云云，然前揭情事係因被告明知物有重大瑕疵卻故意不為告知而起，
    該契約解除之原因不僅應全部歸責於被告，其行為當時就所負擔之風險亦顯有認
    識而仍執意為之，嗣訂約後經原告丙○○發現而立即通知處理，上開仲介人員亦
    出面協調減價解決，亦均不予置理，此據證人黃鈺惠、廖碧霞、黃國勝證述綦詳
    ，本院審酌社會交易安全之維護，並衡量本件兩造因契約解除與否所受損失情形
    ，認為本件契約解除尚與衡平無違，系爭不動產買賣契約因原告丙○○合法解除
    而自始歸於消滅，堪以認定。
六、末按契約解除時，當事人雙方互負回復原狀之義務；由他方所受領之給付物，應
    返還之；受領之給付為金錢者，應附加自受領時起之利息償還之，此觀民法第二
    百五十九條第一款、第二款規定自明。本件被告於契約訂定時故意不告知系爭土
    地有上開瑕疵，原告丙○○於訂約時亦不知該等瑕疵，被告即應負瑕疵擔保責任
    。又買受人在危險移轉前如已發覺物有瑕疵，而其瑕疵之除去，於危險移轉時已
    屬不能，或出賣人確定的拒絕擔保時，買受人非不得主張出賣人應負擔保之責而
    對之解除契約，最高法院四十九年臺上字第三七六號判例、八十五年度臺上字第
    八七八號、八十六年度臺上字第三四○七號判決意旨均足參照。系爭土地之瑕疵
    曾經原告丙○○於九十二年九月十九日以高雄博愛路郵局第四一五四號存證信函
    向被告為解除契約之意思表示（詳本院卷第一六頁），而原告丙○○之夫王政雄
    於九十二年九月六日死亡，其財產關係由繼承人即其妻原告丙○○及其子乙○○
    、甲○○共同繼承，有死亡證書及戶籍謄本在卷可按，揆諸前開說明，原告本於
    契約解除後之回復原狀請求權及繼承之法律關係，請求被告返還原告丙○○已繳
    之價金二百一十萬元及自起訴狀繕本送達之翌日，即九十二年十一月四日起至清
    償日止按年息百分之五計算之利息，並將王政雄簽發之上開本票返還其繼承人即
    原告丙○○、乙○○、甲○○以回復原狀，即屬正當，應予准許。又兩造均陳明
    願供擔保，請准宣告假執行或免為假執行，經核並無不合，爰分別酌定相當金額
    准許之。
七、本件事證已臻明確，兩造其餘攻擊、防禦方法經審酌後認與判決結果不生影響，
    爰無一一論述之必要，附此敘明。
八、據上論結：原告之訴為有理由，依民事訴訟法第七十八條、第三百九十條第二項
    、第三百九十二條第二項、第三項，判決如主文。
中　　　華　　　民　　　國　　九十三　　年　　　五　　　月　　二十七　　日
                                    臺灣屏東地方法院民事第二庭
~B法　　　官　陳松檀
右為正本係照原本作成。
如不服本判決，應於收受送達後二十日內向本院提出上訴書狀，其未表明上訴理由者
，應於提出上訴後二十日內向本院補提理由書狀（均須按他造當事人之人數附繕本）
。
~B法院書記官　謝天祥
中　　　華　　　民　　　國　　九十三　　年　　　五　　　月　　二十七　　日
